---
title: "Matemática Financeira com R — Atividade 1"
subtitle: "Variação percentual e estatística descritiva com dados reais"
author: "Nome do estudante: ___________________________"
date: "`r format(Sys.Date(), '%d de %B de %Y')`"
output:
  html_document:
    theme: flatly
    toc: true
    toc_float: true
    number_sections: true
  pdf_document:
    toc: true
    number_sections: true
---

```{r setup, include=FALSE}
knitr::opts_chunk$set(echo = TRUE, warning = FALSE, message = FALSE,
                      fig.width = 10, fig.height = 5)
```

---

# Apresentação

Este caderno é um **documento reproduzível** — conceito introduzido por Gandrud (2020). Ao executar os blocos de código (*chunks*) abaixo, você gera automaticamente os cálculos e os gráficos que compõem o relatório final. Qualquer colega que tiver acesso a este arquivo pode reproduzir exatamente os mesmos resultados.

**Princípio fundamental:** um resultado matemático só é confiável se outro pesquisador consegue reproduzi-lo, seguindo os mesmos passos, com os mesmos dados.

---

# O problema

> Um estudante recebeu uma herança de **R\$ 10.000,00** em janeiro de 2023 e considera investir em ações de uma empresa da B3. Dois anos depois, em dezembro de 2025, quanto esse investimento valeria? A decisão teria sido melhor do que aplicar o mesmo valor na poupança?

## Etapa 1 — Compreender o problema

Antes de qualquer cálculo, responda às perguntas abaixo com seu grupo:

**1.1.** O que significa uma ação "valorizar"? O que provoca essa valorização?

> *[Escreva sua resposta aqui]*

**1.2.** Que informações você precisaria para responder à pergunta central?

> *[Escreva sua resposta aqui]*

**1.3.** Qual a diferença entre o preço de "fechamento" e o preço de "fechamento ajustado" de uma ação?

> *[Escreva sua resposta aqui]*

---

# Carregando os dados

## Etapa 2 — Planejar a solução

Antes de executar o código, escreva com suas palavras o que cada passo abaixo faz:

**Passo A — Carregar o pacote quantmod:** `___________________________`

**Passo B — A função `getSymbols()`:** `___________________________`

**Passo C — A função `Ad()`:** `___________________________`

## Carregamento dos dados

```{r parametros}
# ── PARÂMETROS: altere aqui para explorar outro ativo ou período ──────────────
ATIVO         <- "PETR4.SA"   # Experimente: VALE3.SA, ITUB4.SA, ABEV3.SA
DATA_INICIO   <- "2023-01-01"
DATA_FIM      <- "2025-12-31"
INVESTIMENTO  <- 10000        # R$
TAXA_POUPANCA <- 0.005        # 0,5% ao mês
```

```{r carregar_dados}
library(quantmod)
library(tidyverse)

# getSymbols() se conecta ao Yahoo Finance e baixa os dados históricos.
# O argumento auto.assign = FALSE evita criar um objeto com nome automático.
dados <- getSymbols(ATIVO,
                    src         = "yahoo",
                    from        = DATA_INICIO,
                    to          = DATA_FIM,
                    auto.assign = FALSE)

# Ad() extrai o preço de fechamento ajustado por dividendos e desdobramentos
preco <- Ad(dados)

cat("Dados carregados:", nrow(dados), "pregões\n")
cat("Período:", as.character(start(dados)), "a", as.character(end(dados)), "\n")
```

```{r explorar}
# Visualizar as primeiras linhas
cat("Primeiras linhas:\n")
print(head(dados))

# Estatísticas descritivas do preço de fechamento ajustado
cat("\nEstatísticas do preço de fechamento ajustado:\n")
print(summary(preco))
```

**Pergunta:** Quantas colunas tem o objeto `dados`? O que cada uma representa?

> *[Escreva sua resposta aqui]*

---

# Calculando a variação percentual

## Etapa 3 — Executar o plano

A fórmula da variação percentual entre dois instantes é:

$$\Delta\% = \left(\frac{P_f}{P_i} - 1\right) \times 100$$

onde $P_i$ é o preço inicial e $P_f$ é o preço final.

```{r variacao_pct}
preco_inicial <- as.numeric(first(preco))
preco_final   <- as.numeric(last(preco))

# Complete o cálculo abaixo:
variacao_pct <- (preco_final / preco_inicial - 1) * 100

cat(sprintf("Preço inicial (%s): R$ %.2f\n", DATA_INICIO, preco_inicial))
cat(sprintf("Preço final   (%s): R$ %.2f\n", DATA_FIM,    preco_final))
cat(sprintf("Variação no período: %.2f%%\n", variacao_pct))
```

**Confira manualmente:** usando a fórmula acima, o resultado de `variacao_pct` faz sentido?

> *[Mostre o cálculo aqui]*

---

# Retornos diários e risco

O **retorno logarítmico diário** é calculado como:

$$r_t = \ln\left(\frac{P_t}{P_{t-1}}\right)$$

Ele tem propriedades estatísticas convenientes: é simétrico (ganhos e perdas equivalentes têm o mesmo valor absoluto) e **aditivo** ao longo do tempo (o retorno acumulado é a soma dos retornos diários).

```{r retornos}
# diff(log(preco)) calcula log(Pt) - log(Pt-1) = log(Pt/Pt-1)
retorno_log <- diff(log(preco))
retorno_log <- na.omit(retorno_log)

retorno_medio <- mean(retorno_log) * 100
desvio_padrao <- sd(retorno_log) * 100

cat("--- Estatísticas dos retornos logarítmicos diários ---\n")
cat(sprintf("Retorno médio diário : %.4f%%\n", retorno_medio))
cat(sprintf("Desvio padrão diário : %.4f%%\n", desvio_padrao))
cat(sprintf("Retorno mínimo       : %.2f%%\n", min(retorno_log) * 100))
cat(sprintf("Retorno máximo       : %.2f%%\n", max(retorno_log) * 100))
```

**Interpretação:** o desvio padrão dos retornos é uma medida de **risco** (volatilidade). Um desvio padrão diário de X% significa que, em um dia típico, o preço pode variar aproximadamente X% para cima ou para baixo.

**Pergunta:** Como o desvio padrão desta ação se compara ao "risco" da poupança?

> *[Escreva sua resposta aqui]*

---

# Histograma dos retornos

```{r histograma, fig.cap="Distribuição dos retornos logarítmicos diários"}
retorno_df <- data.frame(retorno = as.numeric(retorno_log) * 100)

ggplot(retorno_df, aes(x = retorno)) +
  geom_histogram(aes(y = after_stat(density)),
                 bins = 60, fill = "steelblue", color = "white", alpha = 0.8) +
  stat_function(fun  = dnorm,
                args = list(mean = mean(retorno_df$retorno),
                            sd   = sd(retorno_df$retorno)),
                color = "red", linewidth = 1.2) +
  geom_vline(xintercept = 0, linetype = "dashed", color = "gray40") +
  labs(title = paste("Distribuição dos retornos diários —", ATIVO),
       subtitle = paste(DATA_INICIO, "a", DATA_FIM),
       x = "Retorno diário (%)",
       y = "Densidade",
       caption = "Curva vermelha: distribuição normal com mesma média e desvio padrão") +
  theme_minimal(base_size = 13)
```

**Pergunta:** A distribuição dos retornos se parece com a curva normal (linha vermelha)? Onde os dados se afastam mais da curva? O que isso pode significar?

> *[Escreva sua resposta aqui]*

---

# Comparação com a poupança

Usando a fórmula de **juros compostos** para o rendimento da poupança:

$$M = C \times (1 + i)^n$$

onde $C$ é o capital inicial, $i$ é a taxa mensal e $n$ é o número de meses.

```{r poupanca}
n_meses <- as.numeric(difftime(as.Date(DATA_FIM), as.Date(DATA_INICIO),
                                units = "days")) / 30.44

# Complete os cálculos abaixo (substitua os "___" pela fórmula correta):
rendimento_poupanca_pct <- ((1 + TAXA_POUPANCA)^n_meses - 1) * 100
valor_acoes             <- INVESTIMENTO * (1 + variacao_pct / 100)
valor_poupanca          <- INVESTIMENTO * (1 + rendimento_poupanca_pct / 100)

cat(sprintf("Período: %.0f meses\n", n_meses))
cat(sprintf("Rendimento poupança no período: %.2f%%\n", rendimento_poupanca_pct))
cat(sprintf("Valor final em %s:  R$ %.2f\n", ATIVO, valor_acoes))
cat(sprintf("Valor final na poupança: R$ %.2f\n", valor_poupanca))
cat(sprintf("Diferença: R$ %.2f\n", valor_acoes - valor_poupanca))
```

---

# Gráfico histórico de preços

```{r grafico_historico, fig.cap="Histórico do preço de fechamento ajustado"}
preco_df <- data.frame(
  data  = index(preco),
  preco = as.numeric(preco)
)

ggplot(preco_df, aes(x = data, y = preco)) +
  geom_line(color = "steelblue", linewidth = 0.8) +
  labs(title = paste("Histórico de preços —", ATIVO),
       subtitle = paste(DATA_INICIO, "a", DATA_FIM),
       x = "Data", y = "Preço de fechamento ajustado (R$)") +
  scale_x_date(date_breaks = "3 months", date_labels = "%b/%Y") +
  theme_minimal(base_size = 13) +
  theme(axis.text.x = element_text(angle = 45, hjust = 1))
```

---

# Etapa 4 — Verificar e retrospectar

Com base em tudo que você calculou e observou, responda:

**4.1.** O investimento nas ações foi melhor ou pior do que a poupança? A diferença foi grande ou pequena?

> *[Escreva sua resposta aqui]*

**4.2.** A comparação com a poupança é completamente justa? Liste pelo menos três fatores que não foram considerados nos cálculos.

> *[Escreva sua resposta aqui]*

**4.3.** Como o resultado mudaria se você tivesse analisado apenas o ano de 2024? Teste: altere `DATA_INICIO` e `DATA_FIM` no bloco de parâmetros e re-execute o documento.

> *[Anote o novo resultado aqui]*

**4.4.** Desafio — Viés de sobrevivência: esta empresa ainda existe. Se um investidor tivesse escolhido uma empresa que foi à falência durante o período, qual seria o resultado? O que isso nos diz sobre como escolhemos os dados para analisar?

> *[Escreva sua resposta aqui]*

---

# Gerando o relatório

Para gerar este documento como HTML ou PDF, clique em **Knit** no RStudio, ou execute no console:

```r
rmarkdown::render("atividade1_aluno.Rmd", output_format = "html_document")
```

---

# Referências

POLYA, George. *A Arte de Resolver Problemas*. Rio de Janeiro: Interciência, 2006.

RYAN, Jeffrey A.; ULRICH, Joshua M. quantmod: Quantitative Financial Modelling Framework. R package version 0.4.26, 2024. Disponível em: https://CRAN.R-project.org/package=quantmod.

GANDRUD, Christopher. *Reproducible Research with R and RStudio*. 3. ed. Boca Raton: Chapman and Hall/CRC, 2020.
